【裁判字號】    99,訴,1618
【裁判日期】    990930
【裁判案由】    租佃爭議
【裁判全文】
臺灣臺北地方法院民事判決              99年度訴字第1618號
原      告  丙○○
            寅○○
上  一  人
法定代理人  Ｉ○○
原      告  辰○○
            卯○○
            黃○○
            Ａ○○○
            申○○
            壬○○
            戌○○
            宙○○
            酉○○
            玄○○
            己○○
            巳○○
            丑○○
            丁○○
            辛○○
            庚○○
            子○○
            戊○○
            宇○○
            甲○○○
            Ｂ○○
            癸○○
            Ｄ○○
            Ｅ○○
            Ｇ○○
            Ｆ○○
兼上三人共同
法定代理人  Ｈ○○
原      告  Ｃ○○
            亥○○
            未○○
            地○○
            天○○
            午○○
共      同
訴訟代理人  詹德柱律師
被      告  乙○
訴訟代理人  蔡順雄律師
            曹詩羽律師
上列當事人間租佃爭議事件，本院於民國99年9月15日言詞辯論
終結，判決如下：
    主  文
被告應將坐落臺北市○○區○○段四小段七九八地號土地返還全
體共有人。
訴訟費用由被告負擔。
    事實及理由
壹、程序方面
    按出租人與承租人間因耕地租佃發生爭議時，應由當地鄉（
    鎮、市、區）公所耕地租佃委員會調解；調解不成立者，應
    由直轄市或縣（市）政府耕地租佃委員會調處；不服調處者
    ，由直轄市或縣（市）政府耕地租佃委員會移送該管司法機
    關，司法機關迅予處理，並免收裁判費用。前項爭議案件非
    經調解、調處，不得起訴，耕地三七五減租條例第26條定有
    明文。查本件兩造因租佃爭議，經原告向臺北市政府耕地租
    佃委員會申請調解，於民國99年2月10日調解不成立後，該
    會決定於99年4月16日行調處程序，並於同日作成被告未自
    任耕作，兩造耕地租賃契約有無效情事之調處決議後，被告
    不服該調處，經臺北市政府移送本院審理，有臺北市政府99
    年4月29日府地權字第09931144600號函所附臺北市政府耕地
    租佃委員會調處程序筆錄在卷可稽（見本院卷第3至71頁）
    ，故本件起訴合於前開法條規定，合先敘明。
貳、實體方面
一、原告主張：伊為訴外人黃奕鎮等人之繼承人，於44年1月1日
    黃奕鎮與被告就原臺北市○○區○○段683地號土地簽訂臺
    灣省臺北市私有耕地租約，而臺北市政府則將該租約編列為
    安義租字第28號租約（下稱系爭租約）。而前開地號土地後
    因重測而變更為臺北市○○區○○段四小段798、798之1、7
    99地號等3筆土地。惟其中798之1地號土地因臺北市政府為
    辦理大安區215號公園工程而徵收，799地號土地則因被告無
    自認耕作，故其拋棄耕作權而將土地返還予出租人，從而系
    爭租約之承租範圍，經變更後僅限於798地號土地（下稱系
    爭土地）。系爭土地面積雖為45平方公尺，惟因被告亦為共
    有人之一，應有部分為1/6，此部分並無承租之必要；另部
    分共有人因辦理土地抵繳稅款，其中應有部分1/6已登記為
    國有，從而，臺北市大安區公所將系爭土地應有部分2/6排
    除於租賃範圍，故被告承租系爭土地之面積僅有30平方公尺
    。又被告早年雖有自任耕作，惟近一、二十年來被告已將系
    爭土地鋪設柏油路面，並劃設停車格出租他人使用，並未為
    實際耕作，依照耕地三七五減租條例第16條第1、2項之規定
    ，系爭租約有無效之情事，爰依民法第821條之規定，提起
    本件訴訟等語。並聲明：如主文第1項所示。
二、被告則以：依據耕地三七五減租條例第16條第1、2項之規定
    ，除不自任耕作外，尚應轉租他人，原訂租約始生無效之法
    律效果，本件被告並未將系爭土地轉租他人，自無使原租約
    無效之情事。況伊確有在系爭土地上耕作，且原告住居所離
    系爭土地甚遠，原告縱使收回系爭土地，亦難以自任耕作，
    故依耕地三七五減租條例條例第19條第1項第1款，原告不得
    收回系爭土地等語，資為抗辯。並聲明：
    原告之訴駁回。
三、兩造不爭執之事項：
（一）兩造因租佃爭議，經原告向臺北市政府耕地租佃委員會申
      請調解，於99年2月10日調解不成立後，該會決定於99年4
      月16日行調處程序，並於同日作被告未自任耕作，兩造耕
      地租賃契約有無效情事之調處決議後，被告不服該調處，
      經臺北市政府移送本院審理。
（二）原告為黃奕鎮等人之繼承人，於44年1月1日黃奕鎮與被告
      就原臺北市○○區○○段683地號土地簽訂系爭租約。後
      前開地號土地因重測而變更為臺北市○○區○○段四小段
      798、798之1、799地號等3筆土地。惟798之1地號土地前
      經臺北市政府為辦理大安區215號公園工程而徵收，後撤
      銷徵收，又因原告未將已受領之補償費繳回，現登記為被
      告與臺北市政府共有該土地；799地號土地則因被告無自
      任耕作，故其拋棄耕作權而將土地返還予出租人。故本件
      租約之承租範圍，經變更後僅限於系爭土地。
（三）本院於99年8月20日上午10時許至系爭土地勘驗時，系爭
      土地現況為以磚塊堆疊而出之花壇，磚塊堆疊高度為3塊
      ，裡面填土約1塊磚塊高，內有數盆盆栽、樹蘭10盆、桂
      花4盆、桑樹1盆，及其他平面部分種植地瓜葉，另其地面
      留有原繪製停車位之格線。法官請原告訴訟代理人以圓鍬
      挖土，確定該鋪土之厚度為1塊磚塊厚（磚塊厚度約9公分
      ），下方鋪設柏油。系爭土地有一角三角形土地係在圍牆
      之外，該部分土地下方未鋪設柏油不爭執，鄰近之土地種
      植檳榔樹數棵及木瓜、芋頭等植栽。
四、兩造之爭點及論述：
    按承租人應自任耕作，並不得將耕地全部或一部轉租與他人
    ，承租人違反此規定時，原定租約無效，得由出租人收回自
    行耕作，或另行出租，耕地三七五減租條例第16條第1項及
    第2項前段規定甚明，所謂「不自任耕作」，兼指轉租及將
    耕地借與他人使用，交換耕作，即未自任耕作其承租之耕地
    ，亦與轉租無異。耕地承租人如有違法轉租或不自任耕作情
    事，係屬原訂租約無效。耕地承租人就承租耕地之一部不自
    任耕作，其全部租約固均歸於無效，最高法院63年台上字第
    599號判例、68年台上字第258號判例、94年度台上字第600
    號判決分別可資參照。次按，各共有人按其應有部分，對於
    共有物之全部雖有使用收益之權，惟共有人對共有物之特定
    部分使用收益，仍須徵得他共有人全體之同意，非謂共有人
    對共有物之全部或任何一部有自由使用收益之權利。如共有
    人不顧他共有人之利益，而就共有物之全部或一部任意使用
    收益，即屬侵害他共有人之權利，最高法院87年台上字第23
    5號判例亦可參照。再按耕地租約期滿時，出租人不能自任
    耕作者，出租人不得收回自耕，耕地三七五減租條例第19條
    第1項第1款定有明文。本件原告主張被告有不自任耕作之情
    事，系爭租約自屬無效，被告應返還系爭土地予全體共有人
    等情，惟被告所否認，並以前揭情詞置辯，故本件爭點厥為
    ：被告是否有不自任耕作之情事因而系爭租約無效，致使原
    告得依民法第767條第1項前段、第821條之規定，請求被告
    返還系爭土地。經查：
（一）原告所提出98年2月27日之系爭土地現場照片，顯示系爭
      土地全部係鋪設柏油供作停車空地；而系爭土地於98年4
      月6日之現況，則改為在圍牆邊放置盆栽（分見本院卷第
      243至24 5頁）。至於本院於99年8月20日至現場勘驗系爭
      土地時，系爭土地之現況雖填土、擺置盆栽及種植地瓜葉
      ，但地面留有繪製停車位之格線，下方鋪設柏油等情，此
      有勘驗筆錄在卷可稽（見本院卷第219、220頁）。顯見原
      告所提出前開照片，應確屬系爭土地當時之現況。亦即，
      本件被告確實有未於系爭土地上耕作之情事。況相較於系
      爭土地有一角三角形土地係在圍牆之外，該部分土地下方
      未鋪設柏油，此部分之植栽明顯因有較豐富之土壤及肥沃
      之土地，而生長狀況為佳。倘被告確實於系爭土地上有耕
      作之事實，斷無於系爭土地鋪設柏油之必要，故系爭土地
      於淺薄之鋪土下方，係鋪設柏油，顯與被告過去將系爭土
      地作為停車使用之目的有所關連。又上開情事亦經臺北市
      政府耕地租佃委員會作成：「系爭土地既有鋪設柏油，即
      可認定已從事非農業使用，而有未自任耕作之情形」之調
      處決議，有調解筆錄在卷可證（見本院卷第4至7頁）。而
      承租人變更耕作之使用目的，改充耕作以外之使用，即屬
      不自任耕作，縱被告嗣後將停車格線塗銷，亦無法改變不
      自任耕作之事實，且系爭土地既已鋪設柏油，現況當無法
      再供為耕作之用。
（二）系爭土地有一角三角形土地係在圍牆之外，該部分土地下
      方未鋪設柏油等情，亦如前述。然系爭土地位於圍牆外之
      部分所佔之面積甚微，被告或因該部分土地無法供完整之
      停車空地，方未將其改為停車使用。況所謂不自任耕作，
      依前開判決意旨可知，包括一部及全部不自任耕作，縱使
      該圍牆外之部分無不自任耕作，惟其他部分既有不自任耕
      作之事實之存在，即屬不自任耕作。
（三）另被告雖抗辯耕地三七五減租條例第16條第1、2項之規定
      ，除不自任耕作外，尚應轉租他人，原訂租約始生無效之
      法律效果，且原告住、居所離系爭土地甚遠，原告縱使收
      回系爭土地，亦難以自任耕作，故依耕地三七五減租條例
      條例第19條第1項第1款，原告不得收回系爭土地云云。惟
      依前揭判例可知，不自任耕作雖兼指轉租及將耕地借與他
      人使用，但不以轉租及將耕地借與他人使用為必要，易言
      之，縱承租人僅不自任耕作而未轉租或轉借他人，仍屬耕
      地三七五減租條例第16條第1項之「不自任耕作」，且耕
      地三七五減租條例第19條第1項第1款之適用前提，需耕地
      租約期滿時為必要，然系爭租約現係因被告不自任耕作而
      無效，非屬耕地租約到期，則不論原告有無自任耕作之能
      力，皆得將系爭土地收回，被告辯稱本件原告應受耕地三
      七五減租條例第19條第1項之限制，顯係對於上開法條解
      釋之違誤。
（四）本件被告不自任耕作之情事既可認定，系爭租約自屬無效
      ，被告縱使為系爭土地共有人之一，在未徵得他共有人全
      體之同意前，仍不得就共有物之全部或一部為任意之使用
      收益。
五、綜上所述，被告有不自任耕作之情事，系爭租約因而無效。
    從而，原告依民法第767條第1項前段、第821條之規定，請
    求被告返還系爭土地於全體共有人，為有理由，應予准許。
六、本件事證已臻明確，兩造其餘攻擊防禦方法及所提證據，於
    判決結果不生影響，爰不一一論列，併此敘明。
七、訴訟費用負擔之依據：民事訴訟法第78條。
中    華    民    國    99    年    9     月    30    日
                  民事第六庭    法  官  黃柄縉
以上正本係照原本作成
如對本判決上訴，須於判決送達後20日內向本院提出上訴狀。如
委任律師提起上訴者，應一併繳納上訴審裁判費。
中    華    民    國    99    年    9     月    30    日
                                書記官  洪仕萱

司法院資訊處製作；財團法人民間司法改革基金會備份。
